ACORDAO-COMPLETO-2486077

ACÓRDÃO 8930/2021 ATA 24/2021 - SEGUNDA CÂMARA

VISTOS, relatados e discutidos este ato de concessão de pensão em favor de Yeda Moraes Carvalho (XXX.824.123-XX) e submetido à apreciação do Tribunal de Contas da União para fins de registro,
ACORDAM os Ministros do Tribunal de Contas da União, reunidos em Sessão da Segunda Câmara, diante das razões expostas pelo Relator, com fundamento nos artigos 71, III, da Constituição Federal de 1988; 1º, V, e 39, II, da Lei 8.443/1992; 1º, VIII e 259, II, do Regimento Interno/TCU, em:
9.1 considerar prejudicada a análise de concessão de pensão civil instituída por Robson Benedito de Carvalho (XXX.905.903-XX) , ex-servidor do Instituto Federal de Educação, Ciência e Tecnologia do Maranhão em favor de Yeda Moraes Carvalho (XXX.824.123-XX) , em razão do falecimento da beneficiária, conforme documento à peça 7 dos autos;
9.2. dar ciência deste Acórdão ao Instituto Federal de Educação, Ciência e Tecnologia do Maranhão, informando que o teor integral poderá ser obtido no endereço eletrônico www.tcu.gov.br/acordaos.

Atos de Pensão civil de Yeda Moraes Carvalho, da unidade emissora Instituto Federal de Educação, Ciência e Tecnologia do Maranhão, enviados ao TCU pela unidade de controle interno CONTROLADORIA-GERAL DA UNIÃO para fins de análise e julgamento.

Segunda Câmara

Instituto Federal de Educação, Ciência e Tecnologia do Maranhão.

3. Instituidor/Beneficiário:
3.1. Instituidor: Robson Benedito de Carvalho (XXX.905.903-XX)
3.2. Beneficiário: Yeda Moraes Carvalho (XXX.824.123-XX).

13.1. Ministros presentes: Bruno Dantas (Presidente) e Raimundo Carreiro (Relator).
13.2. Ministros-Substitutos convocados: Marcos Bemquerer Costa e André Luís de Carvalho.

RAIMUNDO CARREIRO

Tratam os autos de ato de concessão de pensão civil em favor de Yeda Moraes Carvalho, instituída por Robson Benedito de Carvalho, ex-servidor do Instituto Federal de Educação, Ciência e Tecnologia do Maranhão. 
2.	Transcrevo a seguir, com ajustes de forma, a instrução produzida pela Secretaria de Fiscalização de Pessoal (Sefip) à peça 5, com anuência do dirigente da Unidade (peça 6) , a qual propôs considerar legal o ato de concessão e conceder-lhe registro, e que obteve parecer divergente do Ministério Público junto ao TCU/MPTCU, na pessoa da Procuradora-Geral Cristina Machado da Costa e Silva (peça 8) :
"INTRODUÇÃO 
1.	Trata-se de ato de pensão civil, submetido, para fins de registro, à apreciação do Tribunal de Contas da União (TCU) , de acordo com o art. 71, inciso III, da Constituição Federal.  O ato foi cadastrado e disponibilizado ao TCU por intermédio do Sistema e-Pessoal, na forma do art. 2º e 4º da Instrução Normativa TCU 78/2018. 
2.	O ato desse processo pertence às seguintes unidades: 
2.1.	Unidade emissora: Instituto Federal de Educação, Ciência e Tecnologia do Maranhão. 
2.2.	Unidade cadastradora:  Instituto Federal de Educação, Ciência e Tecnologia do Maranhão. 
2.3.	Subunidade cadastradora: Departamento de Cadastro, Legislação e Pagamento (DCLP) . 
EXAME TÉCNICO 
Procedimentos aplicados 
3.	Os procedimentos para exame, apreciação e registro de atos de pessoal encontram-se estabelecidos na Instrução Normativa TCU 78/2018 e na Resolução TCU 206/2007. Essas normas dispõem que os atos de pessoal disponibilizados por meio do e-Pessoal devem ser submetidos previamente a críticas automatizadas, com base em parâmetros predefinidos. 
4.	As críticas das informações cadastradas na etapa de coleta do ato foram elaboradas e validadas levando-se em conta as peculiaridades de cada ato. Os itens verificados nessa etapa são inerentes a dados cadastrais, fundamentos legais, mapa de tempo, ficha financeira, assim como eventuais ocorrências de acumulação. Trata-se de verificações abrangentes, minuciosas e precisas e sem a necessidade de ação humana e, portanto, menos suscetível a falhas. As críticas aplicadas estão discriminadas no sistema, no Menu e-Pessoal, opção "Crítica", que podem ser acessadas mediante concessão de perfil específico a servidores do TCU responsáveis pela análise. 
5.	Além das críticas automatizadas, há verificação humana adicional no caso de haver alertas do sistema ou informações não formatadas, como esclarecimentos do gestor ou do controle interno.   
6.	As críticas também consideram os registros do Sistema Integrado de Administração de Recursos Humanos (Siape) . O Siape disponibiliza informações atualizadas sobre as parcelas que integram os proventos, diferentemente, portanto, do e-Pessoal, que informa as parcelas no momento do registro do ato.  
7.	Essa confrontação com o Siape fornece uma visão atual e verdadeira da situação, o que permite descaracterizar irregularidades e inconsistências que, embora constantes do e-Pessoal, já foram corrigidas. 
8.	As verificações detectadas no ato encontram-se discriminadas na aba de pendências do ato no sistema e-Pessoal, bem como no espelho do ato contemplado por esta instrução. Exame das Constatações 
9.	Ato: 27025/2019 - Interessado: ROBSON BENEDITO DE CARVALHO - CPF: XXX.905.903-XX 
9.1. 	Beneficiário: YEDA MORAES CARVALHO - CPF: XXX.824.123-XX - Cônjuge 
9.2. 	Parecer do Controle Interno: considerar o ato Legal. 
9.3. 	Constatação e análise:  
9.3.1. Não consta no e-Pessoal ou SISAC ato de aposentadoria apreciado pela legalidade pelo TCU. 
a.	Justificativa do Gestor de Pessoal: Não há. Verificação efetuada no âmbito do TCU. 
b.	Análise do Controle Interno:  Não há. Verificação efetuada no âmbito do TCU. 
c.	Análise da Equipe Técnica: Ilegal Não há. 
9.4.	O detalhamento da norma legal e da jurisprudência para a inconsistência acima elencada encontra-se no anexo II dessa instrução.  
9.5.	Encaminhamento do ato:  
9.5.1. Considerar ILEGAL e recusar registro  do ato de Pensão civil de ROBSON BENEDITO DE CARVALHO do quadro de pessoal do órgão/entidade Instituto Federal de Educação, Ciência e Tecnologia do Maranhão, com base nos arts. 71, inciso III, da Constituição Federal, 1º, inciso V, e 39, inciso II, da Lei 8.443/1992 e 260, § 1º, do Regimento Interno. 
CONCLUSÃO 
10.	A abrangência e a profundidade das verificações levadas a efeito fundamentam convicção de que o ato 27025/2019 pode ser apreciado pela ilegalidade, em razão das irregularidades apontadas no item Exame das Constatações desta instrução, que representam afronta à legislação e à jurisprudência de referência. 
11.	O aludido ato deu entrada neste Tribunal há menos de cinco anos, não sendo aplicável, portanto, o procedimento de contraditório e ampla defesa determinado pelo Acórdão 587/2011-TCU-Plenário. 
PROPOSTA DE ENCAMINHAMENTO 
12.	Ante o exposto, com fundamento no art. 71, inciso III, da Constituição Federal, no art. 1º, inciso V, e art. 39, incisos I e II, da Lei 8.443/1992, no art. 260 do Regimento Interno do Tribunal de Contas da União, propõe-se:  
12.1. Considerar ILEGAL e recusar registro  do ato de Pensão civil de ROBSON BENEDITO DE CARVALHO do quadro de pessoal do órgão/entidade Instituto Federal de Educação, Ciência e Tecnologia do Maranhão, com base nos arts. 71, inciso III, da Constituição Federal, 1º, inciso V, e 39, inciso II, da Lei 8.443/1992 e 260, § 1º, do Regimento Interno".
3.	A representante do Ministério Público junto ao TCU, Procuradora-Geral Cristina Machado da Costa e Silva, manifestou divergência, em cota singela, conforme parecer à peça 7, verbis:
"Versa o processo sobre o ato inicial de pensão civil instituída por Robson Benedito de Carvalho, ex-servidor do Instituto Federal de Educação, Ciência e Tecnologia do Maranhão. 
2.	Por meio dos pareceres uniformes de peças n.ºs 5 e 6, a Secretaria de Fiscalização de Pessoal - Sefip - opina pela ilegalidade e negativa de registro do ato de peça n.º 3, por não haver sido identificado o registro do ato de aposentadoria do instituidor. 
3.	Em consulta ao sistema Siape, verificamos que a pensionista Yeda Moraes Carvalho, viúva e beneficiária única do ex-servidor Robson Benedito de Carvalho, foi excluída de pagamento por falecimento, restando prejudicada a apreciação do formulário de peça n.º 3, por perda de objeto (peça n.º 7) .  
4.	Por todo o exposto, com as vênias de estilo por divergir do encaminhamento proposto pela Sefip às peças n.ºs 5 e 6, esta representante do Ministério Público de Contas sugere ao Tribunal que considere prejudicada, por perda de objeto, a apreciação do formulário de pensão civil de peça n.º 3, com fundamento no artigo 260, § 5.º, do Regimento Interno da Corte de Contas, ante a exclusão de pagamento da beneficiária Yeda Moraes Carvalho, por falecimento".
É o relatório.

não há

Procuradora-Geral Cristina Machado da Costa e Silva.

PENSÃO CIVIL. PROPOSTA DE LEGALIDADE e REGISTRO DO ATO. DIVERGÊNCIA DO MP/TCU: FALECIMENTO DA BENEFICIÁRIA. ANÁLISE PREJUDICADA POR PERDA DE OBJETO. ARQUIVAMENTO.

PENSÃO CIVIL (PCIV)

Secretaria de Fiscalização de Integridade de Atos e Pagamentos de Pessoal e de Benefícios Sociais (Sefip).

Relato o presente processo em razão de sorteio realizado nos termos do art. 13 da Resolução TCU 175/2005 (peça 1) .
2.		Examina-se nesta oportunidade ato de concessão de pensão civil (peça 3) instituída por Robson Benedito de Carvalho, ex-servidor do Instituto Federal de Educação, Ciência e Tecnologia do Maranhão, em favor de Yeda Moraes Carvalho (332.824.123-04) .
3.		Após as críticas feitas automaticamente pelo Sistema de Apreciação e Registro dos Atos de Admissões e Concessões, a atual Secretaria de Fiscalização de Integridade de Atos e Pagamentos de Pessoal e de Benefícios Sociais (Sefip) opinou pela ilegalidade da instituição da pensão (peças 5-6) .
4.		O Parquet especializado apontou, após consulta ao sistema Siape (peça 7) , que a pensionista, viúva e beneficiária única do ex-servidor Robson Benedito de Carvalho, foi excluída da folha de pagamento em razão de falecimento, motivo pelo qual restou prejudicada a apreciação do ato trazido ao TCU em 31/8/2020 por meio do formulário de peça 3, por perda de objeto. 
5.		Não resta alternativa a esta Corte, desse modo, senão acompanhar a manifestação do MP/TCU, e considerar prejudicada, por perda de objeto, a apreciação do formulário de pensão civil de peça 3, com fundamento no art. 260, § 5º, do Regimento Interno do TCU, ante a exclusão do pagamento da beneficiária Yeda Moraes Carvalho, por falecimento.
	
Do exposto, VOTO por que seja aprovado o Acórdão que ora submeto a este Colegiado.
TCU, Sala das Sessões Ministro Luciano Brandão Alves de Souza, em 13 de julho de 2021.
RAIMUNDO CARREIRO 
Relator